臺灣新竹地方法院刑事判決　　　　　　　 94年度易字第765號
公　訴　人　臺灣新竹地方法院檢察署檢察官
被　　　告　甲○○○
指定辯護人　范光柱律師
上列被告因違反保護令案件，經檢察官聲請簡易判決處刑（94年
度速偵字第1712號）及移送併案審理（94年度偵字第6093、6142
號），本院改依通常程序審理，並判決如下：
    主  文
甲○○○無罪。令入相當處所施以監護年。
    理  由
一、公訴意旨及移送併案略以：被告甲○○○與乙○○○係父子
    關係，2 人間具有家庭暴力防治法第3 條第1 款之家庭成員
    關係。被告甲○○○自民國93年9 月起，即常因故毆打其父
    ，經乙○○○向本院聲請民事保護令，業經本院於94年5 月
    31 日 以94年度暫家護字第192 號核發民事暫時保護令，於
    同年8 月23日以94年家護字第292 號核發民事通常保護令，
    裁定令甲○○○不得對乙○○○直接或間接為騷擾之行為，
    保護令有效期間為1 年，詎被告甲○○○收受該保護令後，
    仍基於故意毀損及違反保護令之概括犯意，於94年11月4 日
    、6 日，連續駕駛車牌號碼2P—4792號自用小貨車分別衝撞
    乙○○○位於新竹縣竹東鎮○○里○ 鄰○○路69號住處後車
    庫鐵捲門、住處鐵柵門，其中6 日衝撞鐵柵門時，並造成2
    歲女童童思淳（併案意旨漏載）受傷，另於同年月7 日凌晨
    0 時30分許，復駕駛同車輛，撞擊乙○○○上開住處前鐵柵
    門時，經乙○○○報警查獲，因認被告甲○○○涉有刑法第
    354 條之毀損罪嫌及家庭暴力防治法第50條第2 款之為反保
    護令罪。
二、程序部分：
（一）簡易判決聲請書所載之事實與併案意旨書所載之犯罪事實
      為同一事實，故均為本院審理範圍，先此敘明。
（二）被告甲○○○經合法傳喚，無正當理由不到庭，本院認本
      件係應諭知無罪之案件，爰依刑事訴訟法第306 條之規定
      ，不待其陳述逕行判決，合先敘明。
三、按行為時因精神障礙或其他心智缺陷，致不能辨識其行為違
    法或欠缺依其辨識而行為之能力者，不罰，刑法第19條第1
    項定有明文；又不能證明被告犯罪或其行為不罰者應諭知無
    罪之判決；因心神喪失其行為不罰，認為有諭知保安處分之
    必要者，並應諭知其處分及期間，刑事訴訟法第301 條定有
    明文。又被告行為後，94年2 月2 日修正公布之刑法已於95
    年7 月1 日生效施行，修正前刑法第19條規定：「心神喪失
    人之行為，不罰。精神耗弱人之行為，得減輕其刑。」，修
    正後刑法第19條規定：「行為時因精神障礙或其他心智缺陷
    ，致不能辨識其行為違法或欠缺依其辨識而行為之能力者，
    不罰。行為時因前項之原因，致其辨識行為違法或依其辨識
    而行為之能力，顯著減低者，得減輕其刑。前二項規定，於
    因故意或過失自行招致者，不適用之。」，因修正後之法條
    ，僅係將學理解釋明文化，並非犯罪成立要件或處罰效果之
    變更，故毋庸比較新舊法，先予敘明。
四、經查：
（一）被告於94年11月4 、6 、7 日，連續駕駛自小客車衝撞乙
      ○○○位於新竹縣竹東鎮○○里○ 鄰○○路69號住處後車
      庫鐵捲門及鐵柵門一事，業據被告於警詢、偵訊及本院準
      備程序中坦承（見94年度速偵字1712號卷第11-13 頁、第
      42頁、本院卷第15頁），核與被害人乙○○○於警詢中陳
      述（見94年度速偵字第1712號卷第14-15 頁），及證人丙
      ○○於本院審理中證述（見本院卷第59-67 頁））大致相
      符，復有本院94 年 度家護字第292 號民事通常保護令裁
      定1 紙、照片5 張在卷可稽（見94年度速偵字第1712號卷
      第23-25 頁），被告違反保護令及毀損之行為應足認定。
（二）被告於11月6 日開車衝撞鐵柵門時並造成2 歲女童童思淳
      受傷一事，業據被告於警詢中供述：在衝撞後我不知道有
      人受傷等語（見94年度偵字第6142號卷第6 頁），輔以證
      人即童思淳之母丙○○於本院審理中證述：「（問：就你
      所知，被告開貨車撞你家鐵門時，他有無看到妳的小孩？
      ）（答：還沒看到）」等語，是由被告供述及證人證述得
      見，本件既然被告開車衝撞之際並未看到鐵柵門後方有人
      ，難認其對於傷害童思淳具有主觀犯意存在，再輔以本件
      童思淳確實因被告駕駛自小貨車衝撞鐵門造成右腕夾傷之
      傷害，此有診斷證明書（見94年度偵字第6142號卷第12頁
      ），是此部分應僅構成過失傷害。
五、惟被告辯稱我有傳心術，可以知道我父親心裡所想的等語。
    經查：
（一）被告於警詢、偵訊及本院歷次供稱：我家人用傳心術告訴
      我，若我用車子去撞鐵門成功，我離家2 年的老婆就會回
      家跟我團聚等語（見94年度速偵字第1712號卷第12-13 頁
      、42頁、本院卷第15頁）；核與證人童文煒證述：被告是
      我的親哥哥，我是被童金沐收養，被告有時候傻呼呼、瘋
      瘋癲癲的，有時候我們跟他講話，他會突然說山上有人或
      神明找他，我爸爸曾經送他到竹東醫院去看過等語（見本
      院卷第69頁），並經本院囑託財團法人為恭紀念醫院精神
      醫療中心鑑定被告犯罪時之精神狀態，經該醫院鑑定結果
      為：「（一）被告為器質性精神病，安非他命引發。（二
      ）個案長期吸食安非他命，引發器質性精神病，未接受適
      當之治療，致使其認知、理解、判斷及自我控制能力受損
      ，因此個案平時之精神狀況應屬於精神耗弱，而個案於案
      發前持續聽到父親用傳心術在唸他，責備他，使他感覺不
      舒服，個案之精神病症狀（幻聽），使得個案對其父親產
      生敵意，致個案攻擊其父親，撞其鐵柵門，因此個案在案
      發行為時之精神狀況應為心神喪失。」，此有財團法人為
      恭紀念醫院函文暨司法鑑定報告書一份附卷足稽（見本院
      卷第35-38 頁），是被告行為之際已因精神障礙致不能辨
      識其行為違法，即修正前之心神喪失應足認定。
（二）至於公訴人雖不爭執司法鑑定報告書之證據能力，然質疑
      依鑑定報告檢查結果：「個案無病識感，且心理測驗智力
      並無明顯退化狀況，認知無明顯脫離或扭曲現實的情形，
      情感自我控制能力較弱，有潛藏的攻擊」，並不足以認定
      被告具有心神喪失之情形，且亦不能僅以被告自己說有傳
      心術即認定被告行為之時已達精神喪失程度。然查：鑑定
      報告乃依據個案之病史、參酌本件之犯罪事實經過、精神
      檢查結果、心理測驗、臨床診斷等各項資料，依據專業判
      斷而為最後之司法評估，且被告確因吸食毒品而經裁定送
      觀察勒戒，此有台灣高等法院被告前案紀錄表在卷可稽，
      是鑑定報告認定被告乃因吸食毒品而造成器質性精神病尚
      非無據，而其更進一步被告供述行為時之狀態（聽見父親
      傳心術唸他），而判斷當時被告處於幻聽情形，而對其父
      親產生敵意，進而為本件攻擊行為，其依據專業之判斷所
      為鑑定結果應可採信之，又按刑法上之心神喪失與精神耗
      弱，應依行為時精神障礙程度之強弱而定，如行為時之精
      神，對於外界事務全然缺乏知覺理會及判斷作用，而無自
      由決定意思之能力者，為心神喪失，如此項能力並非完全
      喪失，僅較普通人之平均程度顯然減退者，則為精神耗弱
      ，此有最高法院26年渝上字第237 號判例可稽。查本案被
      告行為時因受幻聽妄想影響，已令其無明辨現實及決定其
      他因應方式的能力，而無自由決定意思之能力，故屬心神
      喪失狀態，應堪認定。
六、按修正前刑法第87條第2 項、第3 項規定：「因精神耗弱或
    瘖啞而減輕其刑者，得於刑之執行完畢或赦免後，令入相當
    處所，施以監護。前二項處分期間為三年以下。」，同法條
    項修正後為：「有第19條第2 項及第20條之原因，其情狀足
    認有再犯或有危害公共安全之虞時，於刑之執行完畢或赦免
    後，令入相當處所，施以監護。但必要時，得於刑之執行前
    為之。前二項之期間為5 年以下。但執行中認無繼續執行之
    必要者，法院得免其處分之執行。」，而此監護處分，屬於
    拘束人身自由之保安處分，亦有罪刑法定及法律不溯及既往
    之原則之適用，仍應比較新舊法。查刑法第87條修正理由為
    ：「保安處分之目標，在消滅犯罪行為人之危險性，藉以確
    保公共安全。對於因第19條第1 項之原因而不罰之人或有第
    2 項及第20條原因之人，並非應一律施以監護，必於其情狀
    有再犯或有危害公共安全之虞時，為防衛社會安全，應由法
    院宣付監護處分，始符保安處分之目的。爰參考德國現行刑
    法第63條之規定，於第1 項、第2 項增設此一要件，並採義
    務宣告，而修正第1 項、第2 項『得』令入相當處所之規定
    。」。經比較新舊法結果，新法雖增加「其情狀有再犯或有
    危害公共安全之虞」之限制要件，惟亦同時改採義務宣告，
    而非如舊法規定法院對是否施以監護處分有自由裁量權，且
    新法第87條第3 項規定監護期間為5 年以下，亦較舊法之監
    護期間3 年以下為重，比較修正前後之法律規定，自以修正
    前之刑法有利被告，應適用修正前刑法之規定。再，所謂監
    護處分，性質上有監禁與保護之雙重意義，一方面使受處分
    人與社會隔離，以免危害社會；他方面給予適當治療，使其
    回歸社會生活。是因刑法第19條規定而不罰或減輕其刑者，
    經衡酌行為人之危險性，認除有再犯或危害公共安全之虞，
    為達到防衛社會之目的，有對其採取隔離、保護與治療措施
    之必要，始得一併宣告監護處分。本院審酌被告為器質性精
    神病患，且無病識感，病發會產生幻聽而做出攻擊性行為，
    足見其確有危害公共安全之虞，且為恭紀念醫院司法鑑定報
    告書亦評估被告因患有安非他命引發之器質性精神病，應有
    接受治療之必要，是本院認被告應受妥適之治療與監護，認
    應依修正前之刑法第87條第2 項規定，併諭知其令入相當處
    所，施以監護3 年。
據上論斷，依刑事訴訟法第452 條、第301 條第1 項、第2 項、
第306 條，刑法第19條第1 項、修正前第87條第1 項、第3 項，
判決如主文。
本案經檢察官陳榮林到庭執行職
中　　華　　民　　國　　96　年　　4 　　月　　30 　　日
　　　　　　　　　刑事第一庭審判長法  官  賴淑敏
                                  法  官  黃美文
                                  法  官  李毓華
以上正本證明與原本無異。
如不服本判決應於收受本判決後十日內向本院提出上訴書狀，其
未敘述上訴理由者，並得於提起上訴後十日內向本院補提理由書
狀( 均須按他造當事人之人數附繕本 )「切勿逕送上級法院」。
中　　華　　民　　國　　96  年　　4　 　月　  30 　　日
                                  書記官  陳美利
